臺灣雲林地方法院民事判決　九十年度訴字第二七九號
　　原　　　告　己○
　　　　　　　　丁○
　　　　　　　　戊○○
　　被　　　告　癸○○
　　　　　　　　午○○
　　　　　　　　寅○○
　　　　　　　　申○○
　　　　　　　　巳○○
　　　　　　　　辰○○
　　　　　　　　丑○○
　　　　　　　　子○○
　　訴訟代理人　未○○
　　被　　　告　庚○○
　　訴訟代理人　卯○○
　　　　　　　　辛○○
　　法定代理人　壬○○
　　被　　　告　亥○○
　　　　　　　　乙○○
　　訴訟代理人　甲○○
　　被　　　告　戌○○
　　　　　　　　酉○
　　訴訟代理人　丙○○
右當事人間請求分割共有物事件，本院判決如左：
    主      文
兩造共有坐落雲林縣元長鄉○○段七八二地號土地，地目建、面積０‧六九七二五公
頃，依附圖一乙案所示方法分割，即：
序號Ａ部分面積０‧０二０五八三公頃、序號Ｂ部分面積０‧０二０五八四公頃、序
號Ｃ部分面積０‧０二０五八四公頃、序號Ｄ部分面積０‧０二０五八四公頃、序號
Ｅ部分面積０‧０二０五八四公頃、序號Ｆ部分面積０‧０二０五八四公頃，合計０
‧一二三五０三公頃，分歸被告癸○○、丑○○、子○○、午○○、未○○、巳○○
、辰○○、申○○、寅○○共同取得，並按應有部分被告癸○○十八分之一、丑○○
十八分之一、子○○十八分之一、午○○六分之一、未○○六分之一、巳○○十二分
之一、辰○○十二分之一、申○○六分之一、寅○○六分之一之比例保持共有。
序號Ｇ部分面積０‧０四四八七九公頃、序號Ｊ部分面積０‧０九五九二六公頃，合
計０‧一四０八０五公頃，分歸原告己○、丁○、戊○○共同取得，並按應有部分各
三分之一之比例保持共有。
序號Ｈ部分面積０‧一四一六四五公頃分歸被告卯○○、庚○○（附圖一誤載為陳金
水）、辛○○共同取得，並按應有部分各三分之一之比例保持共有。
序號Ｉ部分供作通行使用，面積０‧０四五七一四公頃分歸兩造共同取得，並按原應
有部分比例保持共有。
序號Ｋ部分面積０‧０九一二三五公頃分歸被告亥○○取得。
序號Ｌ部分面積０‧０三０七一四公頃分歸被告乙○○取得。
序號Ｍ部分面積０‧一一０四一五公頃分歸被告戌○○取得。
序號Ｎ部分面積０‧０一三二一九公頃分歸被告酉○取得。
訴訟費用由兩造按原應有部分比例負擔。
    事      實
甲、原告方面：
一、聲明：
　　兩造共有坐落雲林縣元長鄉○○段七八二地號土地，地目建、面積０‧六九七二
　　五公頃（下稱系爭土地），依附圖三丁案所示方法分割，即：
（一）序號Ａ部分面積０‧０二０七七四公頃、序號Ｂ部分面積０‧０二０七七三公
      頃、序號Ｃ部分面積０‧０二０七七三公頃、序號Ｄ部分面積０‧０二０七七
      三公頃、序號Ｅ部分面積０‧０二０七七三公頃、序號Ｆ部分面積０‧０二０
      七七三公頃，合計０‧一二四六三九公頃，分歸被告癸○○、丑○○、子○○
      、午○○、未○○、巳○○、辰○○、申○○、寅○○共同取得，並按應有部
      分被告癸○○十八分之一、丑○○十八分之一、子○○十八分之一、午○○六
      分之一、未○○六分之一、巳○○十二分之一、辰○○十二分之一、申○○六
      分之一、寅○○六分之一之比例保持共有。
（二）序號Ｇ部分面積０‧０五六九二三公頃、序號Ｊ部分面積０‧０八五一七二公
      頃，合計０‧一四二０九五公頃，分歸原告己○、丁○、戊○○共同取得，並
      按應有部分各三分之一之比例保持共有。
（三）序號Ｈ部分面積０‧一四二九四四公頃分歸被告卯○○、庚○○、辛○○共同
      取得，並按應有部分各三分之一之比例保持共有。
（四）序號Ｉ部分供作通行使用，面積０‧０一四一四六公頃分歸被告酉○取得；其
      餘面積０‧０三二一九七公頃，分歸原告己○、丁○、戊○○及被告癸○○、
      丑○○、子○○、午○○、未○○、巳○○、辰○○、申○○、寅○○、卯○○、庚○○、辛○○、亥○○、乙○○共同取得，並按應有部分比例保持共有
      。
（五）序號Ｋ部分面積０‧０九二０七一公頃分歸被告亥○○取得。
（六）序號Ｌ部分面積０‧０三０九九六公頃分歸被告乙○○取得。
（七）序號Ｍ部分面積０‧一一八一六二公頃分歸被告戌○○取得。
二、陳述：
（一）系爭土地為兩造所共有，其應有部分比例如附表所示，兩造間就該土地並無不
      分割之特約，亦無因物之使用目的不能分割之情形，因無法達成協議分割，為
      求土地充分利用，爰依民法第八百二十三條第一項、第八百二十四條第二項之
      規定，訴請裁判分割。
（二）原告己○、丁○、戊○○同意保持共有。
（三）原告分管位置係在附圖三丁案序號Ｊ、Ｇ部分，若依附圖二丙案所示方法分割
      ，原告分得丙案序號Ｂ部分，與分管位置不符。
三、證據：提出地籍圖謄本、土地登記謄本各一份為證。
乙、被告癸○○、子○○、丑○○、午○○、未○○、巳○○、辰○○、申○○、寅
    ○○方面：
一、聲明：系爭土地以附圖二丙案所示方法分割，即：
（一）序號Ａ部分面積０‧一二六０六一公頃，分歸被告癸○○、丑○○、子○○、
      午○○、未○○、巳○○、辰○○、申○○、寅○○共同取得，並按應有部分
      被告癸○○十八分之一、丑○○十八分之一、子○○十八分之一、午○○六分
      之一、未○○六分之一、巳○○十二分之一、辰○○十二分之一、申○○六分
      之一、寅○○六分之一之比例保持共有。
（二）序號Ｂ部分面積０‧０五二六０七公頃、序號Ｅ部分面積０‧０九一一一三公
      頃，合計０‧一四三七二公頃，分歸原告己○、丁○、戊○○共同取得，並按
      應有部分各三分之一之比例保持共有。
（三）序號Ｃ部分面積０‧一四四五七八公頃分歸被告卯○○、庚○○、辛○○共同
      取得，並按應有部分各三分之一之比例保持共有。
（四）序號Ｄ部分供作通行使用，面積０‧０一四一四六公頃分歸被告酉○取得；其
      餘面積０‧０三一五六八公頃，分歸原告己○、丁○、戊○○及被告癸○○、
      丑○○、子○○、午○○、未○○、巳○○、辰○○、申○○、寅○○、卯○○、庚○○、辛○○、亥○○、乙○○、戌○○共同取得，並按應有部分比例
      保持共有。
（五）序號Ｆ部分面積０‧０九三一二四公頃分歸被告亥○○取得。
（六）序號Ｇ部分面積０‧０三一三五０公頃分歸被告乙○○取得。
（七）序號Ｈ部分面積０‧一一二七０三公頃分歸被告戌○○取得。
二、陳述：
（一）被告癸○○、子○○、丑○○、午○○、未○○、巳○○、辰○○、申○○、
      寅○○九人同意保持共有。
（二）若採附圖一乙案所示方法分割，則序號Ａ至Ｆ部分土地寬度不足，序號Ａ、Ｄ
      部分土地不方正，不利於使用。
（三）坐落雲林縣元長鄉○○段八一五地號土地（下稱八一五地號）為被告酉○所有
      ，該土地位在系爭土地南方，因無道路可通行至系爭土地北方之雲林縣元長鄉
      ○○段七六三地號（下稱七六三地號）道路用地，被告酉○始購買系爭土地之
      應有部分以供通行。
丙、被告卯○○、庚○○、辛○○方面：
一、聲明：系爭土地以附圖二丙案所示方法分割。
二、陳述：
（一）被告卯○○、庚○○、辛○○同意保持共有。
（二）若採附圖三丁案所示方法分割，被告戌○○無需負擔丁案序號Ｉ部分通路面積
      ，然被告戌○○既為系爭土地之共有人，而該通路已供公眾通行三十年以上，
      路燈及柏油之舖設均由鄉公所負責，屬私有供公眾通行之用地，其存在事涉公
      益，並非因本件分割才特別劃分出來供通路使用，且被告未○○等九人所分得
      丁案序號Ａ、Ｂ、Ｃ、Ｄ、Ｅ、Ｆ部分，與被告戌○○所分得丁案序號Ｍ部分
      位置類似，均不鄰序號Ｉ部分通路，而被告卯○○等三人分得之丁案序號Ｈ部
      分南邊亦有道路可資通行，然被告陳桐權等九人、卯○○等三人均需負擔丁案
      序號Ｉ部分通路面積，基於公平原則，被告戌○○亦應與其他共有人共同負擔
      該通路之面積。
（三）另被告酉○當初購買系爭土地應有部分之目的既在通行，以其全部應有部分負
      擔附圖二丙案序號Ｄ部分，並不違反其本意。
（四）希望分得之土地形狀方正以利使用。
三、證據：提出照片三幀為證。
丁、被告亥○○方面：
一、聲明：如主文所示。
二、陳述：
　　採附圖一乙案所示方法分割，共有人均分得土地，且序號Ｉ部分通路由共有人按
　　原應有部分比例負擔，較丙、丁案符合公平原則。
戊、被告乙○○方面：
一、聲明：如主文所示。
二、陳述：
（一）採附圖一乙案所示方法分割，共有人均分得土地，且序號Ｉ部分通路由共有人
      按原應有部分比例負擔，較丙、丁案符合公平原則。
（二）希望乙案序號Ｉ部分通路可連接位在系爭土地南方之雲林縣元長鄉○○段七九
      九地號（下稱七九九地號）道路用地，以利於通行。
（三）雲林縣元長鄉○○段八００地號土地為被告乙○○所有。
己、被告戌○○方面：
一、聲明：同意以附圖三丁案所示方法分割。
二、陳述：
（一）被告戌○○於民國六十三年間取得系爭土地之應有部分，分管位置均在附圖四
      序號Ｇ部分，因未與附圖四序號Ｃ部分通路相鄰，未曾使用該通路，自不應負
      擔丁案序號Ｉ部分通路面積，其餘共有人既均須利用該通路通行，自應依應有
      部分比例負擔該通路面積，始屬公允。
（二）被告酉○購買系爭土地應有部分時，既係為供自己通行至所有之八一五地號土
      地，故其應有部分全部負擔丁案序號Ｉ部分通路面積，符合其原先購買之目的
      。
（三）丁案之分割方法符合兩造現使用狀況，亦符合公平原則。
三、證據：提出六十三年十一月九日實測圖一份、土地買賣所有權移轉契約書一份、
    土地登記簿謄本四份、地籍圖謄本二份為證。
庚、被告酉○方面：
一、聲明：如主文所示。
二、陳述：
（一）按共有物於分割時預留之巷道，應由全體共有人按其原應有部分比例負擔，丙
      案、丁案所示分割方法，均由被告酉○提供全部應有部分負擔丙案序號Ｄ、丁
      案序號Ｉ部分之通路面積，餘由其他共有人負擔，則被告酉○將無法分得土地
      ，有違公平原則。
（二）而乙案序號Ｉ部分之通路由兩造按原應有部分比例保持共有，符合公平原則，
      且符合物之經濟效用，應較可採。
（三）另八一五地號土地為被告酉○所有，該土地位在系爭土地南方，因無道路可通
      行至七六三地號道路用地，始購系爭土地應有部分以供通行，但只供自己通行
      ，並非供大眾通行使用。
辛、本院依職權勘驗系爭土地，並囑託雲林縣北港地政事務所繪製土地複丈成果圖。
    理　　由
一、原告主張系爭土地為兩造所共有，應有部分比例如附表所示，共有人間並無不分
    割之特約，亦無因物之使用目的不能分割之情形，惟分割之方法，不能協議決定
    之事實，業據其提出地籍圖謄本、土地登記謄本各一份為證，復為被告所不爭執
    ，自堪信為真實。
二、按各共有人得隨時請求分割共有物，但物之使用目的不能分割或契約訂有不分割
    之期限者，不在此限。又共有物之分割，依共有人協議之方法行之，分割方法不
    能協議決定者，法院得因任何共有人之聲請，命為左列之分配：(一)以原物分配於
    各共有人。(二)變賣共有物，以價金分配於各共有人，民法第八百二十三條第一項
    、第八百二十四條第一項、第二項分別定有明文。系爭土地既無不得分割之情形
    ，共有人間亦無不分割之特約，又無法達成協議分割之共識，則原告依上開規定
    ，請求裁判分割，為有理由，應予准許。
三、又裁判分割共有物，如採原物分割者，法院僅須斟酌共有物之性質及其經濟效用
    ，作公平合理之分配即可。各共有人在分割前之使用狀況，固應加以考量，惟共
    有物若依分管現狀分割，顯失公平或不合經濟利益者，法院並不受該分管契約之
    拘束（參照最高法院八十七年度台上字第四四四號、八十八年度台上字第一七九
    九號判決要旨）。此乃因裁判分割共有物訴訟，為形式之形成訴訟，其事件本質
    為非訟事件，故法院定共有物之分割方法，雖應斟酌當事人之聲明、共有物之性
    質、經濟效用及全體共有人之利益，並儘量依各共有人使用現狀定分割方法，以
    維持現狀，減少共有人所受損害，然不受當事人聲明之拘束。本件原告主張以附
    圖三丁案所示方法分割，為被告戌○○所同意，而被告亥○○、乙○○、酉○主
    張以附圖一乙案所示方法分割，被告癸○○、子○○、丑○○、午○○、未○○
    、巳○○、辰○○、申○○、寅○○、卯○○、庚○○、辛○○則主張以附圖二
    丙案所示方法分割。本院審酌兩造請求之分割方案及系爭土地之性質、經濟效用
    及公平原則，認採取如附圖一乙案所示方案為分割方法，顯屬妥適，茲敘明理由
    如下：
（一）系爭土地如附圖四所示序號Ａ磚造瓦頂平房為被告癸○○、子○○、丑○○、
      午○○、未○○、巳○○、辰○○、申○○、寅○○所共有，序號Ｂ１、Ｂ２
      、Ｂ３磚造瓦頂平房及水泥房屋為被告卯○○、庚○○、辛○○所共有，序號
      Ｃ為寬五‧八公尺之私設通路，序號Ｄ１、Ｄ２磚造瓦頂平房為原告三人所共
      有，序號Ｅ１、Ｅ２磚造瓦頂平房為亥○○所有，序號Ｆ磚造瓦頂平房為被告
      乙○○所有，序號Ｇ農作物為被告戌○○所有，業經本院勘驗現場，製有勘驗
      筆錄、現場簡圖各一份，並經雲林縣北港地政事務所派員勘測明確，繪有附圖
      四土地複丈成果圖可明。就兩造現有使用位置以觀，依乙案、丙案、丁案所示
      方法分割，均大致符合系爭土地使用現況。
（二）又系爭土地北邊面臨七六三地號十五公尺寬道路用地，不論採乙案、丙案、丁
      案分割後，系爭土地中間均有六公尺寬之私設通路，部分並連接南邊七九九地
      號寬五公尺之道路，此為兩造所不爭執，並經本院勘驗現場明確，復有北港地
      政事務所九十年九月十三日複丈成果圖在卷可稽，依乙案、丙案、丁案所示方
      法分割後，兩造分得之土地均面臨道路，交通皆甚便利，無礙於將來之通行。
（三）雖依乙案、丙案、丁案所示方法分割後，均大致符合系爭土地使用現況，並具
      有交通之便利性，然：
  １、若依丙案分割後，附圖四序號Ｄ２南邊約四分之一、序號Ｅ１東北側突出部分
      邊緣、序號Ｅ２南邊約八分之一部分需拆除，依丁案分割後，附圖四序號Ｄ２
      南邊約四分之一亦需拆除，而依乙案分割後，僅需拆除附圖四序號Ｅ１東北側
      突出部分邊緣，是以乙案所示方法分割對既有建物損害最小，最能保持建物完
      整。
  ２、且被告酉○在系爭土地之應有部分為一００五五分之二０四，以乙案所示方法
      分割後，可分得序號Ｎ部分土地面積為一三二‧一九平方公尺，該面積之土地
      仍可作有效之利用，惟依丙案、丁案方法分割後，被告酉○之應有部分需全部
      負擔丙案序號Ｄ、丁案序號Ｉ部分通路面積，供「全體」共有人通行使用，顯
      與其自認購買系爭土地以供「自己」通行至所有八一五地號土地之目的相違，
      對被告酉○顯失公平。
  ３、而依乙案方法分割後，序號Ａ、Ｂ、Ｃ、Ｄ、Ｅ、Ｆ、Ｇ、Ｊ、Ｍ部分土地，
      均面臨北邊十五公尺寬道路，交通便利，價值性自較高，分得該部分土地之共
      有人雖無庸利用序號Ｉ部分通路通行，惟基於公平原則亦應負擔序號Ｉ部分通
      路面積至明，是以乙案所示方法分割，各共有人均按原應有部分比例負擔序號
      Ｉ部分通路面積，顯較妥適。
  ４、又採乙案方法分割後，序號Ａ、Ｄ部分之土地形狀雖較不完整，惟系爭土地係
      屬乙種建築用地，在建築時可將該土地南方供法定空地使用，尚無礙於此部分
      土地之有效利用。
（四）綜上所述，本院審酌各共有人意願、地形完整、對外交通之便利，並兼顧公平
      原則及土地分割後之有效利用，認系爭土地依附圖二乙案所示方法分割，顯較
      妥適，爰判決如主文所示。
四、本件係因分割共有物而涉訟，被告之行為可認按當時之訴訟程度為伸張或防禦權
    利所必要，故於法院准予分割，原告之訴為有理由時，仍應由兩造依系爭土地應
    有部分之比例分擔訴訟費用較符公平。
五、據上論結，原告之訴為有理由，依民事訴訟法第七十八條、第八十一條第二款、
    第八十五條第一項但書，判決如主文。
中　　　華　　　民　　　國　　九十一　　年　　　七　　　月　　三十一　　日
                                臺灣雲林地方法院民事第二庭
~B審判長法官  陳宏卿
~B法　　　官　蔣得忠
~B法　　　官　蘇錦秀
右為正本係照原本作成
如對本判決上訴，須於判決送達後廿日內向本院提出上訴狀
中　　　華　　　民　　　國　　九十一　　年　　　七　　　月　　三十一　　日
~B法院書記官　馮善詮
~F0
~T40
附表：
┌─────────┬─────┬───────────────────┐
│　共　有　土　地  │　共有人  │  應　有　部　分                      │
├─────────┼─────┼───────────────────┤
│雲林縣元長鄉○○段│己○　　  │三０一六五分之二一七三                │
│七八二地號土地（面├─────┼───────────────────┤
│積：０‧六九七二五│丁○      │三０一六五分之二一七三                │
│公頃）            ├─────┼───────────────────┤
│                  │戊○○    │三０一六五分之二一七三                │
│                  ├─────┼───────────────────┤
│                  │癸○○    │一八０九九０分之一九０六              │
│                  ├─────┼───────────────────┤
│                  │丑○○    │一八０九九０分之一九０六              │
│                  ├─────┼───────────────────┤
│                  │子○○    │一八０九九０分之一九０六              │
│                  ├─────┼───────────────────┤
│                  │午○○    │六０三三０分之一九０六                │
│                  ├─────┼───────────────────┤
│                  │未○○    │六０三三０分之一九０六                │
│                  ├─────┼───────────────────┤
│                  │巳○○    │六０三三０分之九五三                  │
│                  ├─────┼───────────────────┤
│                  │辰○○    │六０三三０分之九五三                  │
│                  ├─────┼───────────────────┤
│                  │申○○    │六０三三０分之一九０六                │
│                  ├─────┼───────────────────┤
│                  │寅○○    │六０三三０分之一九０六                │
│                  ├─────┼───────────────────┤
│                  │卯○○    │三０一六五分之二一八六                │
│                  ├─────┼───────────────────┤
│                  │庚○○    │三０一六五分之二一八六                │
│                  ├─────┼───────────────────┤
│                  │辛○○    │三０一六五分之二一八六                │
│                  ├─────┼───────────────────┤
│                  │亥○○    │一００五五分之一四０八                │
│                  ├─────┼───────────────────┤
│                  │乙○○    │一００五五分之四七四                  │
│                  ├─────┼───────────────────┤
│                  │戌○○    │一００五五分之一七０四                │
│                  ├─────┼───────────────────┤
│                  │酉○      │一００五五分之二０四                  │
└─────────┴─────┴───────────────────┘
